【裁判字號】    89,判,1881
【裁判日期】    890609
【裁判案由】    戶政
【裁判全文】
行  政  法  院  判  決                          八十九年度判字第一八八一號
    原      告  甲  ○
    訴訟代理人  乙○○
    被      告  南投縣政府
右當事人間因戶政事件，原告不服內政部中華民國八十八年五月十八日台（八八）內
訴字第八八○三四一八號再訴願決定，提起行政訴訟。本院判決如左︰
    主  文
原告之訴駁回。
    事  實
緣原告主張其母張氏艾於日據時期昭和十年與蔡萬春結婚，生有原告及其妹張鳳閣二
人，嗣民國三十五年張氏艾再婚嫁林有義，原告因被收養而改姓林，其親生父親應為
蔡萬春，故請求更正戶籍登記，案經被告八十七年八月三十一日投府民戶字第一二八
二○八號函否准。原告不服，提起訴願、再訴願，遞遭決定駁回，遂提起行政訴訟。
茲摘兩造訴辯意旨如次：
原告起訴意旨略謂︰一、原告祖母蔡陳氏猜夫蔡老選早亡，再續婚張嘮為夫，女蔡氏
野招石重江為贅夫，久婚無男可傳蔡允成（父蔡老選、母蔡陳氏猜）之嗣子。二、昭
和十年原告之母張氏艾招蔡萬春為贅夫，望能生育男孩可資繼承蔡允成，致遭石重江
不滿。三、嗣石重江恐產業被蔡萬春系繼承，串通其弟日本軍人及吳萬枝、保甲書記
陳松柏，錯造原告父不詳。實者原告確為蔡萬春之血親。而原告係於昭和十一年出生
，與姨母張氏挽同居一處，同庄六十歲以上人士或尊親屬皆知此情。四、原告之父蔡
萬春於昭和十七年死亡，母張氏艾於民國三十五年再婚嫁林有義，搬到南投縣國姓鄉
，原告與母隨之入籍，迄原告十一歲始改為「林」姓，然原告確非林有義之血親。五
、原告父母不可能愚至自報子女「父不詳」，亡父更不致自報絕家，原告因辦理繼承
申領戶籍謄本，始知戶籍被錯造，損害原告權益至鉅。為此提起本件之訴，請開言詞
辯論，並傳訊證人蔡象、榮課、蔡文，准將再訴願、訴願決定及原處分均撤銷等語。
被告答辯意旨略謂︰原告申請更正生父為蔡萬春，經轉據名間鄉戶政事務所詳查日據
時期戶口調查簿，原告與胞妹林氏鳳閣個人記事欄記載林氏艾與林有義於昭和十八年
十一月十八日結婚並同日認知之記事，原告身分甚明確。又原告被林有義認領係因年
齡較林有義前妻林氏所生之長女林年子（已死亡）年長，但日據時期戶口調查簿出生
別排行未重新排序外，其餘記載並無不合處。至於所提林有義與日據時代保甲書記陳
松柏二人串通亂抄戶籍謄本係偽造一節，非戶政機關之權責範圍。又縱然原告所陳述
屬實，然依民法第一千零七十條規定：「生父認領非婚生子女後，不得撤銷其認領。
」戶政機關已無法更正，復依民法第一千零六十六條規定：「非婚生子女或其生母對
於生父之認領得否認之。」依上開規定，本案業請原告聲請法院認定，俟判決確定後
再為戶籍更正之登記在案。綜上所述，本件被告所為之處分並無違誤或不當，請依法
駁回原告之訴等語。
    理  由
按「戶籍登記事項有錯誤或脫漏時，應為更正之登記」戶籍法第二十四條定有明文。
又「戶籍登記申請書，除應載明戶號、戶長姓名、當事人國民身分證統一編號、住址
及申請人姓名、國民身分證統一編號、住址、申請日期外，並應依下列規定記載之：
．．．九、變更、更正、撤銷或註銷登記：當事人姓名、原登記事件或事項，應登記
事件或事項、變更、更正、撤銷或註銷之原因及日期。．．．」、「下列登記，申請
人應於申請時提出證明文件：．．．十二、更正登記，非過錄錯誤者。前項證明文件
經戶政事務所查驗後，除出生及死亡登記之證明文件應留存正本外，其餘登記之證明
文件以影本留存。」戶籍法施行細則第十二條第一項第九款、第十三條第一項第十二
款第二項亦規定甚明。依上開規定，戶籍更正登記，在「非過錄錯誤」之情形，受理
登記申請之戶政事務所於查驗申請人提出之證明文件足以證明其所申請更正登記之事
項後，即應依前揭施行細則第十二條第一項第九款規定辦理（並記載更正之原因）。
本件原告以其母張氏艾於昭和十年與蔡萬春結婚，嗣民國三十五年張氏艾再婚嫁林有
義，原告因被收養而改姓林，其親生父親應為蔡萬春，故請求更正戶籍登記，案經被
告以八十七年八月三十一日投府民戶字第一二八二○八號函否准，原告不服，循序提
起行政訴訟，主張，其親生父親確為蔡萬春，系爭戶籍登記登載原告「父不詳」，乃
訴外人石重江串通其弟及吳萬春、保甲書記陳松柏故意錯造登記所致等情。經查，卷
附日據時期戶主張嘮戶籍登記除戶謄本記載，原告生父不詳，母張氏艾與林有義於昭
和十八年十一月十八日結婚並同日認知（即認領）原告（戶籍謄本附於原處分、訴願
、再訴願及本院），則由張嘮戶籍登記除戶謄本，原告之父為林有義，揆諸首揭規
定，原告於申請更正戶籍登記時，即應提出其父為蔡萬春，此供受理申請登記之被告
所屬戶政事務所查驗，以證明原戶籍登記確有錯誤情事，憑以更正，並記載原登記事
項更正之原因。惟依原告提出之前開張嘮戶籍登記除戶謄本，既詳載原告「父不詳」
，且於其母張氏艾與林有義結婚同日為林有義認領（即認知），則被告認原告身分明
確，尚難據該戶籍謄本為戶籍更正之登記，而以八十七年八月三十一日投府民戶字第
一二八二○八號函予以否准，自無不合。一再訴願決定遞予維持，俱無違誤。原告主
張各節，不足憑採，其訴非有理由，應予駁回。至原告是否確為蔡萬春之親生女，非
本件行政訴訟所得審究，是其請求開言詞辯論及聲請傳喚前揭證人云云，並無必要，
附此明。
據上論結，本件原告之訴為無理由，爰依行政訴訟法第二十六條後段，判決如主文。
中    華    民    國     八十九      年      六      月       九        日
                    行 政 法 院 第 五 庭
                                審 判 長 評  事      廖  政  雄
                                         評  事      趙  永  康
                                         評  事      沈  水  元
                                         評  事      林  清  祥
                                         評  事      姜  仁  脩
右  正  本  證  明  與  原  本  無  異
                                         法院書記官  陳  佩  玲
中    華    民    國     八十九      年      六      月      十二       日


司法院資訊處製作；財團法人民間司法改革基金會備份。
